【裁判字號】    98,交抗,226
【裁判日期】    980504
【裁判案由】    聲明異議
【裁判全文】
臺灣高等法院高雄分院刑事裁定         98年度交抗字第226號
抗告人  即  交通部公路總局高雄區監理所
原處分機關
代  表  人  劉育麟
受處分  人  甲○○
上列抗告人因受處分人違反道路交通管理處罰條例案件聲明異議
，不服臺灣高雄地方法院中華民國98年4 月8 日裁定（98年度交
聲字第576 號），提起抗告，本院裁定如下：
    主  文
抗告駁回。
    理  由
一、本件抗告意旨略以：受處分人即異議人甲○○係酒後騎機車
    肇事，經酒測測定值為0.55MG/L之行為，而經臺灣高雄地方
    法院檢察署為緩起訴處分（民國96年8 月7 日96年度偵字第
    18427 號），查刑事訴訟法第253 條之2 第1 項第5 款規定
    ：「……五、向指定之公益團體、地方自治團體或社區提供
    40小時以上240 小時以下之義務勞務」，係對被告所為之指
    示及課予義務，為一種特殊的處遇措施，非為刑罰。亦即本
    件抗告人即原處分機關依行政罰法第26條第2 項規定，裁處
    受處分人罰緩新臺幣（下同）34,500元，與上開緩起訴處分
    之課予義務，係不同處罰種類，而仍得處罰。原審裁定認定
    為已依刑事法律處罰，而將原處分關於罰鍰部分撤銷，並為
    此部分不罰之諭知，尚有未恰。爰依法提起本件抗告，請求
    撤銷原審裁定，另為適法裁定云云。
二、原審裁定意旨略以：
  (一)本件異議意旨略以：異議人即受處分人甲○○（下稱異議人
    ）雖曾飲酒後，於96年6 月5 日駕駛車號JQ-426號營業用一
    般小客車，在高雄縣茄定鄉○○路嘉寧高幹27號前，為警攔
    查，並測得吐氣酒精濃度達每公升0.55毫克，然上開酒後駕
    車行為業經檢察官為緩起訴處分，並且已依處分書履行義務
    勞務80小時，竟又遭處分罰鍰34,500元（原審裁定誤載為45
    ,000元，應予更正），為此請求撤銷罰鍰之處分等語。
  (二)按汽車駕駛人，駕駛汽車經測試檢定酒精濃度超過規定標準
    者，處15,000元以上60,000元以下罰鍰，並當場移置保管其
    車輛及吊扣其駕駛執照1 年；有第35條第1 項規定之情形者
    ，應接受道路交通安全講習，道路交通管理處罰條例第35條
    第1 項第1 款、24條第1 項第2 款固分別定有明文。惟95年
    2 月5 日正式施行之行政罰法第26條規定：「一行為同時觸
    犯刑事法律及違反行政法上義務規定者，依刑事法律處罰之
    。但其行為應處以其他種類行政罰或得沒入之物而未經法院
    宣告沒收者，亦得裁處之。前項行為如經不起訴處分或為無
    罪、免訴、不受理、不付審理之裁判確定者，得依違反行政
    法上義務規定裁處之。」，該條立法理由明確揭示：「一行
    為同時觸犯刑事法律及違反行政法上義務規定時，由於刑罰
    與行政罰同屬對不法行為之制裁，而刑罰之懲罰作用較強，
    故依刑事法律處罰，即足資警惕時，實無一事二罰再處行政
    罰之必要。且刑事法律處罰，由法院依法定程式為之，較符
    合正當法律程式，應予優先適用。但罰鍰以外之沒入或其他
    種類行政罰，因兼具維護公共秩序之作用，為達行政目的，
    行政機關仍得併予裁處，故為第一項但書規定。二前述行為
    如經檢察官為不起訴處分或法院為無罪、免訴、不受理或不
    付審理（少年事件）之裁判確定，行政罰之裁處即無一事二
    罰之疑慮，故第二項規定此時仍得依違反行政法上義務之規
    定裁處。」亦即一行為同時造成刑罰法律與行政秩序罰規定
    發生競合適用之關係時，基於「一事不二罰」之法理，經由
    立法程式確立應以刑罰優先為原則，避免行為人承受過度且
    重複之處罰其理益明。是以前揭行政罰法中刑事法律處罰優
    先且不再處以行政秩序罰之目的，既係因為行為人已接受刑
    罰而足資警惕，且已發生懲罰之作用，即無使行為人陷於雙
    重處罰之不利益，則關於刑事法律處罰之範圍自應採取實質
    認定，凡刑事實體法或程式法中所規定客觀上剝奪行為人生
    命、自由、財產權利，主觀上亦因制裁之嚴厲性、痛苦性，
    其強度足以造成心理強制而間接達成矯正教化目的之處遇手
    段，皆應納入其中，而不以形式上符合刑法第32條至第34條
    所定主刑及從刑種類者為限，始與前揭法律規範之意旨相符
    。
  (三)經查：
  1.異議人因酒醉駕駛車號JQ-426號營業用一般小客車，於96年
    6 月5 日在高雄縣茄定鄉○○路嘉寧高幹27號前，為警攔查
    ，並測得吐氣酒精濃度達每公升0.55毫克，並經警製發違規
    通知單一情，為異議人所不爭執，復有舉發違反道路交通管
    理事件通知單一紙在卷可憑，堪可認定。惟異議人前開酒醉
    駕車行為，除構成道路交通管理處罰條例第35條第1 項第1
    款之交通違規事由外，亦已合於刑法第185 條之3 服用酒類
    不能安全駕駛動力交通工具而駕駛罪之構成要件，臺灣高雄
    地方法院檢察署檢察官於斟酌異議人之犯後態度及公共利益
    之維護後，認以緩起訴處分為適當，乃於96年7 月29日以96
    年度偵字第18427 號為緩起訴處分，並於處分書中載明緩起
    訴期間為1 年，異議人應在緩起訴處分確定後8 個月，向指
    定之公益團體、地方自治團體或社區提供80小時之義務勞務
    確定，而異議人業已履行指定之緩起訴處分命令之義務勞務
    80小時，且緩起訴處分亦於97年8 月14日期滿。而原處分機
    關乃於98年2 月27日，依道路交通管理處罰條例第35條第1
    項第1 款規定，處異議人罰鍰34,500元，吊扣駕駛執照12個
    月，並施以道安講習，有前開緩起訴處分書、異議人全國前
    案紀錄表、及裁決書各1 份在卷可稽。
  2.然異議人前開違反刑事法律禁止規範之犯罪事實既已明確，
    僅因檢察官採取緩起訴處分之替代性刑事處遇手段，未將該
    案逕行起訴或聲請簡易判決處刑，致其後適用之刑事訴訟程
    式有所區別，然就異議人負有向檢察官指定之公益團體、地
    方自治團體或社區提供80小時義務勞務觀察，其如未能確實
    履行義務，依刑事訴訟法第253 條之3 第1 項第3 款之規定
    ，受處分人將遭受撤銷緩起訴處分之不利益；反之，倘其確
    實遵守並履行各項緩起訴條件，除非合於刑事訴訟法第260
    條所定情形之一，否則異議人即無再就同一案件遭受刑事訴
    追之虞，是以，檢察官所課以異議人之上開負擔，雖非「刑
    罰」，但性質上可以說是實質的制裁，並且對受處分人之權
    利也造成影響，已產生實質刑罰之效果，而與不具任何制裁
    或處罰作用之不起訴處分，迥不相同。再者，行政罰法第26
    條第2 項既未將緩起訴處分列舉其中，本於「例外規定從嚴
    解釋」之法理，亦不應將條文中「不起訴處分」之範圍，擴
    及於性質並非完全相同之「緩起訴處分」。雖交通部95年7
    月17日交路字第0950006986號函釋所稱，法務部行政罰法諮
    詢小組第1 次會議紀錄結論略以：緩起訴乃附帶條件的不起
    訴處分，亦即是不起訴的一種。惟行政罰法第26條第2 項乃
    例外得裁處行政秩序罰之補充規定，參諸該條文係將「不起
    訴處分」、「無罪」、「免訴」、「不受理」、「不付審理
    」等不能證明刑事被告犯罪或未曾使其實際接受刑罰之情形
    逐一臚列，顯然與該條第1 項所指發生處罰競合之前提要件
    不同，故明定有該條第2 項所列情形者，仍應依違反行政法
    上義務規定裁處。本件緩起訴處分既非不能證明行為人之犯
    罪事實，且異議人已依臺灣高雄地方法院檢察署檢察官緩起
    訴之事項提供80小時之義務勞務，性質上係實質自由權剝奪
    之刑罰效果，已對異議人之權利造成影響，自與上開行政罰
    法第26條第2 項列舉之不起訴處分等情形迥然有別，仍無從
    遽為比擬而為相同之處置。如若不然，則刑事被告如經法院
    循審判程式判處罰金或得以易科罰金之拘役或有期徒刑，均
    得以援用行政法罰第26條第1 項之規定，免於處以行政秩序
    罰之雙重不利益；至於藉由緩起訴處分而節省司法資源者，
    在基於實質懲罰目的而其財產權遭受剝奪之餘，卻仍需繳納
    一定金額之行政罰鍰，其結果勢必降低刑事被告接受緩起訴
    處分之意願，而與訂定緩起訴處分以替代繁複刑事審判程式
    之制度性機能相悖。
  3.綜上，異議人因駕駛上開營業用一般小客車經檢測有酒精濃
    度超過規定標準部分，因另犯刑法第185 條之3 酒醉駕車之
    公共危險罪，並經臺灣高雄地方法院檢察署檢察官為緩起訴
    處分確定，依行政罰法第26條第1 項前段規定，即無再依道
    路交通管理處罰條例第35條第1 項第1 款裁處行政罰鍰之餘
    地，受處分人就此部分聲明異議，非無理由，從而，自應由
    本院將原處分關於罰鍰34,500元部分撤銷，並諭知該部分不
    罰。另吊扣駕駛執照及道安講習部分，未經異議，不在本件
    審究範圍，附此敘明等語。
三、經本院審閱卷證後，認原審裁定，並無不合。抗告人抗告意
    旨，以上開情詞，而認受處分人所受緩起訴處分之向指定之
    公益團體、地方自治團體或社會提供80小時之義務勞務，並
    非刑罰，其仍得依道路交通管理處罰條例第35條第1 項第1
    款規定，處異議人罰鍰34,500元部分，並無不合云云，依上
    開原審之說明，並無理由。
四、原審因而認抗告人依道路交通管理處罰條例第35條第1 項第
    1 款之規定，裁處受處分人罰鍰34,500元部分，尚有不當，
    因而將原處分該部分撤銷，並諭知該撤銷部分不罰，本院經
    核並無違誤。抗告人以前開情詞，指摘原裁定不當，為無理
    由，應予駁回。
五、據上論結，應依道路交通案件處理辦法第26條，刑事訴訟法
    第412 條，裁定如主文。
中    華    民    國    98    年    5     月     4    日
                  刑事第七庭    審判長法  官  莊飛宗
                                      法  官  孫啟強
                                      法  官  邱明弘
以上正本證明與原本無異。
本裁定不得再抗告。
中    華    民    國    98    年    5     月    4     日
                                      書記官  曾允志


司法院資訊處製作；財團法人民間司法改革基金會備份。
